【裁判字號】    91,易,1292
【裁判日期】    920325
【裁判案由】    詐欺
【裁判全文】
臺灣臺南地方法院刑事判決                        九十一年度易字第一二九二號
    公  訴  人  臺灣臺南地方法院檢察署檢察官
    被      告  甲○○
右列被告因詐欺案件，經檢察官提起公訴（九十年度營偵字第一一五八號），本院判
決如左：
    主  文
甲○○無罪。
    理  由
一、公訴意旨略以：被告甲○○為詐取錢財，明知自己並不具有中華民國海軍少將之
    身分，亦無資力清償借款，竟基於意圖為自己不法所有之概括犯意，自民國八十
    九年九月二十六日起至同年十月間止，分別在臺南縣歸仁鄉陸軍航空基地及同縣
    柳鄉加油站等地，向中華民國現役士官丁○○詐稱：其具有中華民國海軍少將之
    身分，要把你調動外島很簡單等語，連續以『假少將』及『調動外島』之名義，
    向丁○○詐借新臺幣（下同）六萬元、二萬元、三萬七千元，致丁○○陷於錯誤
    ，誤信被告甲○○乃現役中華民國海軍少將，應不致無資力清償，而如數交付上
    開借貸款項。嗣因清償期屆至，被告甲○○拒絕還款，又避不見面，丁○○始知
    受騙，因認被告甲○○涉有刑法第一百五十九條之冒用公務員服飾徽章官銜罪嫌
    （此經蒞庭檢察官於審理期日以言詞追加起訴）及同法第三百三十九條之詐欺罪
    嫌等語。
二、按犯罪事實應依證據認定之，無證據不得推定其犯罪事實。又不能證明被告犯罪
    者，應諭知無罪之判決，刑事訴訟法第一百五十四條、第三百零一條第一項分別
    定有明文。次按刑事訴訟法上所謂認定犯罪事實之證據，係指足以認定被告確有
    犯罪行為之積極證據而言，該項證據自須適合於被告犯罪事實之認定，始得採為
    斷罪資料；如未能發現相當證據，或證據不足以證明，自不能以推測或擬制之方
    法，以為裁判之基礎。又按刑法第一百五十九條之冒用公務員服章官銜罪，係指
    無權穿著特定公務員服飾、佩帶特定公務員之徽章或使用特定公務員之官銜者公
    然穿著服飾、佩帶徽章或使用官銜而言，亦即行為人之冒用行為必須公然，方構
    成本罪。再刑法第三百三十九條第一項詐欺罪之成立，以意圖為自己或第三人不
    法所有，以詐術使人將本人或第三人之物交付為要件。所謂以詐術使人交付，必
    須被詐欺人因其詐術而陷於錯誤，若其所用方法，不能認為詐術，亦不致使人陷
    於錯誤，即不構成該罪，最高法院二十九年上字第三一○五號、四十年臺上字第
    八六號、四十六年臺上字第二六○號分別著有判例可資參照。
三、公訴人認被告甲○○涉犯前開罪嫌，無非以告訴人丁○○之指訴、證人丙○○及
    乙○○之證述等為其主要論據。訊之被告甲○○固坦承於前揭時、地，向告訴人
    丁○○借款，且事後未還款之事實不諱，惟堅決否認有何冒用公務員服飾徽章官
    銜及詐欺犯行，辯稱：伊並未冒充係中華民國海軍少將，亦未穿戴海軍將官之服
    裝、肩章及輕便帽，伊係以朋友情誼向告訴人借款，伊當時想日後可由其妻及女
    兒幫忙還款，但嗣後伊與其妻離婚，又遭融資公司欺騙，始無力償還，伊並無詐
    欺等語。
四、經查：
  (一)冒用公務員服飾徽章官銜罪部分：
    1.告訴人丁○○於警訊及本院均指稱：伊係經由朋友丙○○介紹認識甲○○，因
      丙○○介紹時稱甲○○係海軍少將，且伊曾在甲○○住處看過海軍將官的肩章
      及輕便帽，伊始認為甲○○係海軍少將等語（見警卷、本院九十二年一月九日
      訊問筆錄及九十二年三月十一日審理筆錄）；證人乙○○復於警訊時證述：因
      丁○○告訴伊甲○○係海軍將官，如要調動職務，可以找甲○○幫忙，伊始與
      丁○○前往甲○○住處，在甲○○住處伊有看見甲○○拿出海軍官階章及輕便
      帽給伊看等語；證人丙○○則證稱：甲○○並未拿海軍少將之證件給伊看，因
      朋友介紹甲○○係海軍少將，伊才如此介紹甲○○與丁○○認識，且甲○○亦
      不否認，伊不懂海軍的軍服及便帽，伊只看過甲○○穿白色的衣服等語（見警
      卷及本院九十二年二月十三日訊問筆錄）。
    2.勾稽上開指述及證詞，堪認被告甲○○雖未主動表明海軍少將之官階，然曾在
      住處出示海軍少將之肩章及輕便帽予告訴人丁○○及證人乙○○觀看，致其等
      誤信甲○○確係海軍少將，惟被告之住處並非不特定人得以自由進出之處，被
      告冒用海軍少將之肩章及輕便帽時，自非係在「不特定人或多數人得以共見共
      聞狀態」甚明，是被告縱有冒用公務員服飾徽章及官銜之行為，尚與刑法第一
      百五十九條「公然」之構成要件不相符合。
  (二)詐欺罪部分：
    1.被告甲○○於八十九年九月二十六日至同年十月間，先後以車禍肇事賠償對方
      損害、請告訴人代償還所積欠之債務為由，而向告訴人借貸六萬元、二萬元及
      三萬七千元，迄今僅償還七千元等情，業據被告甲○○坦承在卷，核與告訴人
      指訴之情節相符，復經證人乙○○證述明確，並有告訴人提出之郵局匯款單一
      紙可證，然此僅能證明被告與告訴人間確存有借貸之債權債務關係，被告是否
      有詐欺之犯行，仍應視其有無於借款之初即存有不法所有之意圖，以詐術欺瞞
      告訴人，使告訴人因其詐術陷於錯誤，而交付財物為斷。
    2.告訴人丁○○於本院調查審理時一再指稱：甲○○雖曾經向伊表示其係海軍少
      將，可以幫忙調動單位及調動外島很容易等語，然伊借貸甲○○金錢，係出於
      朋友之情誼，並非因為甲○○係海軍少將之身分，縱然甲○○不具有海軍少將
      身分，亦無工作，伊也會與甲○○做朋友並出借金錢，因甲○○不誠實說沒錢
      ，且伊要求還款時又避不見面，伊始覺得受騙，伊在警訊及偵查中曾說過係因
      為甲○○係海軍少將才借貸金錢等語，係因為報案很久都沒有人處理，伊很氣
      憤，覺得如此說才有人重視等語（見本院九十二年一月九日訊問筆錄及九十二
      年三月十一日審理筆錄）。是告訴人既係基於幫助被告之朋友情誼而同意出借
      金錢，自難認告訴人借款時有何陷於錯誤之情事。又縱認被告曾於認識之初謊
      稱係海軍少將，惟其於借款時既已表明係因車禍肇事需錢賠償、及請告訴人代
      為清償欠款，並非以海軍少將或調動外島為由而向告訴人借貸，為告訴人所自
      承，亦難認被告謊稱其係海軍少將，吹噓自己身份乙節與借款有何因果關係。
    3.雖告訴人丁○○於警訊時先指稱：甲○○假借係海軍左營基地情報官，官階少
      將，向伊借錢，第一次以要繳信用卡帳單名義借款六萬元，第二次以車禍要賠
      償被害人支借六萬元，第三次係代伊償還積欠其同事之債務一萬五千元，共十
      三萬五千元，均未償還等語；復指述：甲○○於八十九年九月上旬假借職務，
      向伊表示如果願意可將伊調至其辦公室服務，隨後即於同年月下旬向伊表示因
      車禍肇事需錢週轉，向伊借貸六萬元，又於同年十二月上旬向伊表示其以一通
      電話即可將伊調動至外島，要求伊幫忙償付四萬元之帳單費用，再於同年月下
      旬假借職務，代伊償還積欠同事徐英忠、乙○○之債務三萬五千元等語；又於
      偵查時指述：因甲○○自稱係海軍少將，告訴伊因與他人發生車禍，向伊借款
      六萬元，後來又說錢不夠，再向伊借二萬元，第三次則係借三萬七千元，甲○○僅償還八千元，伊係因為自己係士官，而甲○○係少將，要把人調到外島很
      簡單，始借貸甲○○金錢等語（見偵查卷第八、九頁）。惟告訴人於本院時翻
      異前詞，且觀諸其歷次指訴之內容，其對被告借貸之金額先後所陳不一，且有
      誇大借款金額之傾向，是其雖曾為前揭指訴，然不無係為引起注意而誇大情節
      之可能，自難以告訴人先後矛盾之指訴即遽認被告有詐欺取財之犯行。
    4.另證人乙○○雖證稱：被告甲○○曾出示海軍少將肩章及輕便帽等情，而證人
      丙○○亦證稱：因伊朋友說甲○○係海軍少將，故伊有如此介紹甲○○與丁○○認識，而甲○○亦未否認等語，已如前述，惟其等均未於被告向告訴人借貸
      時在場親自見聞，其等之證詞僅能證明被告甲○○曾經謊稱係海軍少將，尚不
      足以認定被告有意圖為自己不法所有，施用詐術，使告訴人陷於錯誤而交付金
      錢之詐欺犯行，自不能執此為不利被告之認定。
  (三)據上所陳，本件依調查所得證據尚不足以證明被告確有冒用公務員服章官銜及詐
    欺取財之行為，此外，復查無其他積極證據足資證明被告有公訴人所指之右述犯
    行，揆諸首開說明，其犯罪尚屬不能證明，依法應為無罪判決之諭知。
據上論斷，應依刑事訴訟法第三百零一條第一項，判決如主文。
本案經檢察官陳慧玲到庭執行職務。
中    華    民    國      九十二      年      三      月      二十五    日
                                  臺灣臺南地方法院刑事第六庭
                                      審判長法  官  陳欽賢
                                            法  官  莊玉熙
                                            法  官  林佩儒
右正本證明與原本無異。
如不服本判決，應於判決送達後十日內，向本院提出上訴狀。
                                            書記官  廖文靜
中    華    民    國      九十二      年      三        月     二十七   日


司法院資訊處製作；財團法人民間司法改革基金會備份。
